【裁判字號】    88,訴,1094
【裁判日期】    890623
【裁判案由】    租佃爭議
【裁判全文】
臺灣彰化地方法院民事判決  八十八年度訴字第一○九四號
    原      告  甲○○
    訴訟代理人  洪塗生律師
    複代理人    張欽昌律師
    被      告  丙○○
                吳火爐
                戊○○
                乙○○
                丁○○
    右五人共同
    訴訟代理人  楊俊樂律師  住台中市○區○○路一五三號三樓之一
右當事人間租佃爭議事件，本院判決如左：
    主      文
被告等應將坐落彰化縣和美鎮○○段一０七０地號、面積０點六六二三公頃土地上如
附圖所示編號乙部分面積０點０一三二公頃磚造房屋、編號丙部分面積０點０六六一
公頃之水泥地、編號丁部分面積０點０二００公頃之加強磚造房屋、文字標示部分之
抽水井設施、編號１─２及編號３─４─５之磚造圍牆等地上建物拆除，將上開整筆
土地回復至可耕作之狀態，並將土地全部歸還原告。
訴訟費用由被告等負擔。
本判決第一項於原告以新臺幣伍佰柒拾肆元供擔保後得假執行；但被告等五人如於假
執行程序實施前，以新台幣壹仟柒佰貳拾壹萬玖仟捌佰元參拾柒萬貳仟陸佰參拾陸元
預供擔保，得免為假執行。
    事      實
甲、原告方面：
一、聲明：求為判決如主文第一項所示及願供擔保，請准宣告假執行。
二、陳述：
（一）原告與被告吳火爐等五人間，就系爭坐落彰化縣和美鎮○○段一０七０地號土
      地所生之租佃爭議，曾經彰化縣和美鎮公所耕地租佃委員會申請調解，及彰化
      縣政府耕地租佃委員會調處均不成立。
（二）緣被告等五人於民國八十二年五月間，因生活所需，請求原告同意渠等在系爭
      土地上興蓋農舍一棟，並推由被告丙○○於同年月二十七日提出切結書：自即
      日起五年後，如經業主（即原告）通知日起三個月內願無條件拆屋還地絕無異
      議，如屆期未拆遷完畢視同廢棄物任憑業主處置等語。詎被告等所興建者，並
      非一般供便利耕作用之農舍，而係供渠等居住之房屋。更且渠等復趁機在該屋
      西側之系爭土地上，另擅自興建前後二棟房屋，並舖設大片之水泥地面，堆置
      模板、雜物及停放車輛，嗣經原告發覺，爰通知被告等拆屋還地，惟不獲置理
      。被告等於系爭土地上所興築之三棟房屋，顯非供便利工作之農舍，足見被告
      對於該部分之土地，並未自任耕作甚明，爰依耕地三七五減租條例第十六條第
      一項前段及第二項及民法第七百六十七條前段及中段請求被告等將系爭房屋及
      水泥地面拆除，以回復原狀，並將土地全部歸還。
（三）原告為請求被告等履行如訴之聲明所示之義務，先於八十七年六月二日，以台
      中法院郵局第二九七八號存證信函分別函請被告等五人履行上開義務，遞於八
      十八年三月三十日向和美鎮公所承辦人員只是申請書之填寫，應僅列被告丙○○為對造人，其餘四名被告應列為關係人，原告依循指示填載耕地租佃爭議調
      解聲請書，而和美鎮公所所定調解期日及彰化縣政府所定之調處期日通知書，
      均分別合法送達被告等五人收悉。又(1)八十八年四月二十三日和美鎮公所調解
      期日，除被告丙○○外，尚有被告丁○○、吳火爐及乙○○等三人到場，並經
      調解委員詢其意見，此稽諸本件卷內和美鎮公所八十八年五月二十五日和美鎮
      公所八十八年四月二十三日調解程序筆錄可證其實。(2)八十八年五月二十五日
      和美鎮公所再次召開調解程序，此次除被告丙○○外，尚有被告丁○○及戊○○等二人到場，並陳述「既然出租人地租均按期收取並無吃虧情事」之語，表
      達拒絕原告請求之意。(3)八十八年十一月二十五日彰化縣政府召開調處程序，
      本件被告等五人均到場。按「前項爭議案件非經調解、調處，不得起訴‧‧‧
      」，固為耕地三七五減租條例第二十六條第二項前段所明定，惟參諸最高法院
      六十二年七月十六日、六十二年度第二次民庭庭推總會會議決定、七十七年度
      台抗字第一七０號民事裁定、及八十四年度台抗字第二四六號民事裁定，本件
      訴訟請求涉及系爭一０七０地號整筆土地之返還，自須全體共同承租人即本件
      被告之履行始得實現，又原告雖因和美鎮公所承辦人員之指示瑕疵，致僅將被
      告丙○○列為調解對造人，惟亦已將其餘四名被告列為調解、調處程序之關係
      人，並經渠等全數參與調解、調處程序，且均拒絕同意原告請求致調解、調處
      不成立，足認原告已對全體被告踐行耕地三七五減租條例第二十六條所定調解
      、調處先行程序，原告之訴合法，至為灼然。且由原告八十八年三月三十日之
      耕地租佃爭議調解申請書申請調解目的欄明確載示「對造人未自任耕作，擅於
      租賃農地上興建房屋使用，爰依切結書協定請求拆屋還地」亦足稽本件確為耕
      地出租人與承租人間因耕地租佃發生爭議之案件，姑不論原告有無如被告等所
      陳減縮為依切結書請求，此由和美鎮公所耕地租佃委員會八十八年五月十四日
      之調解（處）耕地租佃爭議通知書存根案由欄仍載明「未自任耕作」字樣可稽
      ，縱僅依切結書請求，本件仍屬出租人與承租人間因耕地租佃發生爭議之案件
      ，蓋由該切結書內容載示：「‧‧‧興蓋農舍乙棟，除仍按期繳付田租外‧‧
      ‧」等語，足見此等約定乃兩造本於既存之耕地出租人及承租人身分所為之約
      定，此等爭議自為耕地租佃爭議。另被告等指陳三名調處委員出席調處，而未
      於調處筆錄簽章乙節，姑不論該三名委員或者未曾出席，故未簽章於筆錄？縱
      確曾出席，而漏未簽章，亦無由因渠等一時疏漏，違反「須知」、「應行注意
      事項」等行政機關不具對外法效力之內部規定，而否認本件租佃爭議已經調處
      之事實，否則非但人民訴訟權利未獲確保，更不符耕地三七五減租條例第二十
      六條所定調解、調處先行程序，係為維繫當事人情感，減少訟累，而非加重當
      事人負擔之立法原意。
（四）系爭土地總面積為０點六六二三公頃，按和美地政事務所土地複丈成果圖所示
      ，被告等將系爭土地供非耕作使用之面積達０點０九九三公頃之廣，約占系爭
      土地全部面積百分之十五強，其中複丈成果圖所示編號丁之加強磚造房屋（門
      牌編號：彰草路四二四號）及編號乙所示磚造平房，分別供被告丙○○之子吳
      合春堆置代工之雨傘半成品之用，及被告丙○○之子媳潘白燕作為代工白鐵水
      管場所之用。又其餘地上建物，或供被告等家族居住之用，或供車輛停放之用
      ，所建者，核諸面積、觀諸實際用途，非屬「農舍」，誠無疑義，被告等就此
      部分土地為自任耕作，亦屬灼然。被告等雖以被告丙○○於八十二年五月二十
      七日具名簽立之切結書為據，指稱上開非自任耕作之情事係經原告同意云云。
      然查上開切結書內容明確載示「興建『農舍』乙棟」，是以原告所同意被告等
      所為者，乃無違於自任耕作之法定義務下之「農舍」興建，且限於「乙棟」。
      被告等以切結書中載有「本人因生活所需」字樣，強指原告同意被告等為上開
      非自任耕作之情事，此等解釋、論述，所憑為何，誠難臆測。試想，從事耕作
      之承租人，為便利耕作之需求，豈非屬其生活之所需？查上開切結書全文由被
      告主動填載後交付原告收執，其目的無非在就渠等所建建物之用途種類（即農
      舍）數量（即乙棟）及拆除時間，向原告為書面切結擔保，文中既無原告同意
      被告等興建超乎「農舍」範圍之建物明文，而「因生活所需」等無特殊意函之
      開頭語，亦不足戕害文中以「農舍」為前提之當事人明文真意，是以被告等主
      張渠等未自任耕作係經原告同意之語，不實且無憑，不足參採。
（五）原告僅同意被告等興建農舍乙棟，然被告等卻興建非農舍建物數棟，並廣鋪水
      泥地面、興建磚造圍牆，所為顯逾原告同意之範圍，且違耕地三七五減租條例
      第十六條所定，耕地耕用及承租人自任耕作之立法精神。退萬步言，縱耕地出
      租人同意承租人就耕地為非自任耕作之使用，此等同意違反強制規定，而屬無
      效。參酌最高法院八十四年度台上字第一五五四號民事判決及本院八十八年度
      訴字第八一五號民事確定判決意旨，足見耕地耕用及承租人自任耕作，有其土
      地使用之公益性質，為強制規定，法律行為與之相違者，依民法第七十一條之
      規定，該法律行為為無效，是以被告等一再陳稱渠等未自任耕作係得原告同意
      ，進而主張無耕地三七五減租條例第十六條第二項之適用，所陳不實，已如前
      述，縱認屬實，亦屬無理由。
（六）被告等固辯稱「本件除丙○○外，其他四人亦未同意丙○○與原告簽切結書之
      內容，該四人不知情，該行為係無權處分，不生效力云云，然則丙○○以外四
      名被告，既不知切結書之存在，竟容任被告丙○○於系爭共同承租耕地上大興
      土木，以致全體被告就廣達０點０九九三公頃之耕地面積，未自任耕作，則全
      體被告均有耕地三七五減租條例第十六條第一項規定之違反，至為顯然。倘渠
      等知悉切結書之內容，則渠等容任被告丙○○明顯逾越切結書載示範圍，興建
      農舍以外之建物，則全體被告均無解於未自任耕作之事實，兩造原定租約全部
      無效。另依最高法院八十四年度台上字第二九七五號判決意旨，足見耕地共同
      承租人，應就共同承租耕地之全部負起自任耕作之法定義務，縱共同承租人中
      之一人或數人，未積極參予於耕地為耕作以外之行為，仍無解於租賃耕地租約
      ，全部歸於無效。無論本件除被告丙○○以外之四名被告等是否參予於系爭耕
      地上大興土木之行為，全體被告就系爭耕地部分既有未自任耕作之事實，則兩
      造原訂租約全部無效，自屬無疑。
（七）原告主張被告等違反耕地三七五減租條例第十六條第一項規定，爰依同法條第
      二項規定提起本件之訴，是以本件為同條例第二十六條所指之租佃爭議案件洵
      屬明確。又原告提起本件之訴前，業依同條例第二十六條規定，申請調解、調
      處，並分別經和美鎮公所及彰化縣政府召集踐行調解、調處程序。且由原告八
      十八年三月三十日之耕地租佃爭議調解申請書申請調解目的欄明確載示「對造
      人未自任耕作，擅於租賃農地上興建房屋使用，爰依切結書協定請求拆屋還地
      」，亦足稽本件確為耕地出租人與承租人間因耕地租佃發生爭議之案件。又姑
      不論原告無如被告等所陳縮減請求之意，此由彰化縣和美鎮公所耕地租佃委員
      會八十八年五月十四日之調解（處）耕地租佃爭議通知書存根案由欄仍明載「
      未自任耕作」字樣可稽，縱僅依切結書請求，本件仍屬出租人與承租人間因耕
      地租佃發生爭議之案件，蓋由該切結書內容載示「‧‧‧興建農舍乙棟，除仍
      按期繳付田租外‧‧‧」等語，足見此等約定乃兩造本於既存之耕地出租人及
      承租人身分所為之約定，此等爭議，自為耕地租佃爭議。
（八）原告將系爭土地整筆出租予被告等共同承租，兩造並無區分區域之約定，原告
      亦無如被告等所指知悉或同意被告等於系爭耕地上進行分耕之情，被告等分耕
      或分租之說，乃無憑且不實之詞。
（九）被告等雖舉和美鎮公所所核發之農舍使用執照以圓渠等所建房屋為農舍之說，
      惟查建造執照或使用執照之核發，乃行政機關建築管理之措施，尚無足引為建
      築物實際用途之據，再者，審諸該項執照，僅對複丈成果途中編號丁所示房屋
      為核發，然查被告等於系爭耕地上除編號丁之房屋外，尚興建編號乙所示磚造
      平房兩棟，且均非供儲放農具肥料、採收作物等便利耕作之用。是以本件事實
      乃原告同意被告等興建「農舍乙棟」，被告等於該部分耕地未自任耕作，至為
      顯然。土地複丈成果圖所示編號丙部分區域，均舖設水泥地基，此有現場照片
      附呈，分別係由編號丙區域西側向東拍攝，及東側向西拍攝所得，由照片中顯
      見，丁房屋前方（南方）為水泥廣場，後方（北方）雖植有遮陽樹木數棵，惟
      下方仍延續前方水泥廣場，舖設厚實水泥地基。是以土地複丈成果圖圖說載示
      「編號丙構造：空地；使用現狀：建物南面水泥地建物北面種果樹」，似有未
      盡詳實之瑕。實者，編號丙區域南北均築有水泥地基，且北側所種植者，顯非
      具農產價值之樹木。又由現場照片可見，該地乃編號丁住家房舍之後院，樹木
      純為居家休閒時遮陽之用，實非屬耕地三七五減租條例所指「耕作」之情形。
      又編號丁房屋前方（南方）水泥廣場，被告等雖辯稱係供曬稻、五榖雜糧所必
      須，惟由附呈現場照片乙張觀之，廣場上停放箱型車二輛，其中藍色汽車左前
      方並架設停車棚架乙具。廣場上遍佈砂土石礫，除停放車輛、堆置非農具之雜
      物外，並長有雜草。試想，此等水泥廣場倘非供停放車輛，被告所陳係供曬稻
      、五穀雜糧之用，何以會有停車棚架之陳設？倘此廣場如何會出現農家曬稻、
      五榖時最忌之場地，土、石礫遍佈情況？又空地上之砂石倘非長期堆置，則雜
      草怎會叢生，並隨季節更替，而由青翠乃至拍攝時（八十八年十二月）之枯黃
      ？被告等辯稱水泥空地係為曬稻、五穀雜糧所必須，與事實不符，更屬無憑。
（十）原告同意被告等於系爭耕地上建築農舍乙棟，並依被告等自行之評估，而為五
      年期滿拆除之約定，姑不論被告等所建之房屋根本非為儲放農具、肥料、採收
      作物等便利耕作用途之農舍，即便屬之，被告等依其評估，認所建農舍五年後
      即無存在之必要，而承諾拆除，回復可耕作之土地原狀，此等約定與耕地三七
      五減租條例使耕地耕用之立法精神相符，更無違於公序良俗。從而原告併依切
      結書之約定請求被告等拆除所建之編號丁之房屋，自有理由。
（十一）查原告八十八年三月三十日所致彰化縣和美鎮公所耕地租佃委員會之耕地租
        佃爭議調解申請書，申請調解目的欄載明「對造人未自任耕作，擅於租賃農
        地上興建房屋使用，爰依切結書協定請求拆屋還地」，爭議之標的欄載明「
        和美鎮○○段一０七０號土地、０點六六二三公頃」，並以存證信函（即原
        告八十九年四月十四日準備(二)狀附呈之證物一）及租約書影本等文件為申請
        調解之附繳證件。又查上開存證信函係向被告等五人發送、請求，而租約書
        亦明載被告等五人為系爭耕地之共同承租人，是以原告申請調解之目的在請
        求拆除系爭租賃耕地上之建物，並返還系爭租賃耕地全部（即調解申請書所
        載面積０點六六二三公頃），此等請求，既未否認兩造曾訂有三七五耕地租
        約之事實，而原告所請求返還者，為該耕地租賃契約之標的物，即系爭耕地
        全部，是以，姑不論原告是否併依所有權之作用而為請求，均無礙於本件屬
        租佃爭議性質之法律評價。又本件除丙○○以外之四名被告，既亦為系爭耕
        地之共同承租人，原告請求返還系爭耕地全部之目的，非賴渠等與被告丙○○共同履行，無法實現，是以渠等既實質地全面參予本件訴訟前之調解、調
        處程序，並表達拒絕同意履行之意思，則無論渠等參與調解、調處程序之形
        式上稱謂為何，均無礙於本件兩造全體當事人業經調解、調處程序之事實，
        及本件程序合法之評價。
（十二）本件卷內所附切結書，乃兩造本於既有之耕地租佃關係，基於耕地出租人及
        承租人之地位，就被告等於耕地上興建「農舍」之數量（乙棟），及保存年
        限（五年）為約定，是以系爭切結書之存在，並不變更兩造既有三七五耕地
        租賃之法律關係，被告等辯稱‧‧‧該切結書應為土地法之基地租用法律關
        係‧‧‧云云，與實不符：
      １、倘如被告所陳該切結書表徵系爭耕地租佃關係變更為基地租賃關係，何以
          須限制地上建物種類為農舍？何以切結書內強調載明按期繳付「田租」，
          而非一般基地租賃之用語「地租」？又何以原告仍然收取與基地租賃顯不
          相當之三七五租約所定之微薄租金？凡此均見被告等所陳變更法律關係之
          主張，不實且無憑。
      ２、本件與被告所陳之基地租賃關係，並不相涉，前已敘明。又原告早於八十
          七年六月二日即以台中法院郵局第二九七八號存證信函分別函請被告等拆
          除系爭房屋，並回復耕地原狀，被告等指陳原告並未為反對之意思表示，
          應視為不定期限繼續契約云云，顯屬不實之詞，並不足採。
      ３、原告係將系爭耕地整筆全部出租予被告等共同承租，此由卷內所附租約書
          可證其實。被告等內部或有分耕、輪耕及租金負擔分配之情事？惟此等共
          同承租耕地之使用分配，純為共同承租人間之內部關係，姑不論原告對被
          告等內部之耕地使用及租金負擔分配情形，尚無所悉，即便明瞭，亦無由
          以此即謂兩造有變更共同租賃為分別租賃關係之意，是以本件乃被告等以
          同一租約共同向原告承租系爭土地整筆，誠屬無疑。又被告等以被告吳火
          爐、丙○○、丁○○分別繳納不同租金，而非平均分攤租金，及以吳火爐
          之七十七年五月三十一日支票存根記載「輪作田」之字樣，而稱原告明知
          系爭耕地係由承租人五人分耕輪作云云、實則租金之繳付，向由被告吳明
          文代被告吳火爐以外之三名被告先行墊付，而吳火爐當時因尚單獨向原告
          承租另一筆耕地（坐落和美鎮○○段一五四二地號），是以吳火爐所繳予
          原告之租金，可分為二，一則就另一筆單獨承租耕地部分，二則就系爭共
          同承租耕地部分，此即何以被告等所提支票存根會「本田」（即單獨承租
          地）、「輪作田」（即系爭共同承租地）字樣，至於租金繳付金額，則由
          被告等自行協議分配，而被告等既能按期繳足當期租金之全額，原告自無
          強求被告等應分別給付同額租金之必要。是以被告等以租金之收取及支票
          存根載有「輪作田」字樣，而稱原告明知被告等分耕輪作之詞，與實不符
          。況且即便原告知悉，亦無改於本件乃被告等五人共同承租系爭耕地全部
          之法律關係，已如前述。
三、證據：提出土地登記簿謄本及耕地租約書影本各乙件、耕地租佃爭議調解申請書
    影本乙件、彰化縣和美鎮公所函影本乙件、彰化縣政府函及調處租佃爭議筆錄均
    影本各乙件、切結書影本乙件、照片八張、存證信函影本乙件、彰化縣和美鎮公
    所八十八年五月二十七日（八八）和鎮民字第八七０二號函影本、彰化縣政府八
    十八年十二月一日八八彰府地權字第二二二八五五號函附該府耕地租佃委員會調
    處租佃爭議筆錄等影本、彰化縣和美鎮公所八十八年五月十四日調解（處）耕地
    租佃爭議通知書存根影本一份為證，並聲請勘測現場。
乙、被告方面：
一、聲明：求為判決駁回原告之訴及其假執行之宣告。訴訟費用由原告負擔。如受不
    利之判決，願供擔保請准宣告免為假執行。
二、陳述：
（一）被告吳火爐為長男、丙○○為次男、戊○○為三男、乙○○為四男、丁○○為
      五男，合先陳明。
（二）按原告所提出之訴訟，其訴訟標的除租賃物返還請求權外，尚包括所有物返還
      請求權，所有權妨害除去請求權，詳原告八十八年十二月二十八日準備狀。
      依民事訴訟費用法第六條規定：「以一訴主張之數項標的互相競合或應為選擇
      者，訴訟標之價額，應依其中價額最高者定之。」故原告依耕地三七五減租條
      例第十六條請求返還租賃物，依同法第二十六條第一項規定免收裁判費，但其
      他訴訟標的則不能免收裁判費，故  鈞院應依法命原告補繳裁判費。
（三）查原告起訴依耕地三七五減租條例第十六條第二項規定主張租賃物返還請求權
      ，固為租佃爭議，惟本件被告所爭執者，係原告提起租佃爭議有無依同法第二
      十六條先經調解調處程序，尚非否認其為租佃爭議自明。原告未經合法調解、
      調處程序，被告爰說明如后：
    １、原告雖然於八十八年三月三十日彰化和美鎮公所耕地租佃委員會耕地租佃爭
        議調解申請書申請調解目的載「對造人（丙○○）未自任耕作，擅於租賃農
        地上興建房屋使用，爰依切結書協定，請求拆屋還地。」又於八十八年四月
        二十三日調解時陳述「對造人未自任耕作，房屋依切結書協定同意使用期限
        已到期，要求對造人拆屋復原。」惟嗣即改稱「本人堅持依切結書協定辦理
        ，拆除鎮○里○○路○段四二二、四二四號房屋壹棟貳間。」即其不再以丙○○未自任耕作為由要求返還租賃物，此所以調解委員詢問結果：「申請人
        請刪除未自任耕作五字，問關係人有何意見？均無意見表示」。更於八十八
        年五月二十五日調解時即不主張未自任耕作，而僅陳述：「本人堅持依切結
        書協定辦理拆除鎮○里○○路○段四二二、四二四號房屋壹棟貳間。」亦如
        前述。
      (1)右述文件所載，已足以證明原告請求調解之理由，已非以被告丙○○不自任
        耕作，而係以原告與被告丙○○個人私自簽立之切結書為據。即其非依耕地
        三七五減租條例第十六條而為主張，而係以民法第七百六十七條所有物返還
        請求權或排除侵害請求權而為調解之請求，此有其於  鈞院時主張丙○○所
        蓋房屋暨基地部分依民法第七六七條請求拆屋還地，其餘尚耕作部分依耕地
        三七五減租條例第十六條請求返還租賃物足為印證。
      (2)原告之調解標的既係本於切結書即所有物返還請求權或侵害排除請求權，自
        非因不自任耕作之租佃爭議而請求調解。其嗣後起訴改依耕地三七五減租條
        例第十六條規定之租佃爭議為標的，不能認為原告已踐行耕地三七五減租條
        例第二十六條第二項之調解程序。
      (3)原告既未踐行租佃爭議調解、調處之程序其率爾起訴，程序上自非合法，應
        予駁回。
    ２、原告於八十八年三月三十日調解申請書係僅以丙○○一人為對造人，其餘共
        同承租人吳火爐等四人則僅列為證人或關係人，並未同列為對造人。
      (1)原告所以如此主張，無非因其係以被告丙○○一人簽立之切結書為請求調解
        之依據，就其餘承租人則無請求之依據故也。
      (2)原告僅依切結書請求，即以切結書所約定五年期限已屆至請求丙○○拆屋還
        地，並刻意將「不自任耕作」刪除，已詳如前述。無非將其欲調解之法律關
        係減縮至原告與丙○○間之切結書約定，而把租佃爭議之法律關係排除在外
        。因此，原告提出於和美鎮公所之調解書，雖併例不自任耕作之之租佃爭議
        及返還所有物之非租佃爭議，但嗣後已減縮其調解標的為返還所有物之非租
        佃爭議，故該次調解已不能認係就租佃爭議所為之調解。
      (3)右述作法雖列丙○○以外之承租人為非租佃爭議調解之關係人或證人，但該
        承租人就調解法律關係以外之租佃爭議殊不知有爭議亦無從以當事人之身份
        為答辯，核與原告提出之最高法院六十二年七月十六日六十二年度第二次民
        庭庭推總會會議決定、最高法院七十七年度台抗字第一七０號民事裁定及八
        十四年度台抗字第二四六號民事裁定意旨須有「租佃爭議」為適用前提有間
        ，應不能援用。
      (4)綜上所述，原告就被告五人實質上皆未就租佃爭議事件踐行調解、調處程序
        ，亦無法援引前述實務見解便宜認為其就租佃爭議事件已踐行調解、調處程
        序。
    ３、更何況詳審彰化縣政府耕地租田委員會調處租佃爭議筆錄中竟有出席委員許
        振利、蔡碧詹及涂春宇三人未簽章，不符合台灣省各縣（市）（局）政府耕
        地租佃委員會及鄉鎮（區）（市）公所耕地租佃委員會調解調處耕地租佃爭
        議須知第十二項第六款規定及各級耕地租佃委員會辦理租佃爭議事件應請注
        意事項第十六項規定，其組織不合法，其調解亦不能認為合法。
（四）次查原告不論向和美鎮公所或彰化縣政府迭次申請調解調處，皆僅以被告丙○○一人為對造當事人，而未將其餘被告列為調解之當事人，且其申請調解之原
      因至八十八年四月二十三日和美鎮公所第一次調解時即減縮為依切結書請求，
      而未再主張未自任耕作，有卷附彰化縣政府八十八年十二月八日彰府地權字第
      二二二八五二號函足稽。而切結書為原告與被告丙○○私下簽立並未經其餘被
      告同意自僅在其間發生效力，故皆不能認為丙○○以外之被告四人有經過調解
      調處之先行程序，故丙○○以外四人之起訴應不合法。
（五）另查被告丙○○經原告同意興建農舍，尚符農用之目的，並非不自任耕作可比
      ，說明如后：
    １、被告丙○○所興建者係農舍，有和美鎮公所實施區域計畫地區自用農舍使用
        執照（證物一）足稽。是被告丙○○既經原告同意興建，所興建者又係供耕
        作其分耕之另一部分土地即供農用，尚未違耕地三七五減租條例，即無不自
        任耕作之事實。有司法院七十年九月四日廳民字第０六四九號函足稽。
    ２、又被告丙○○之子吳合春、媳婦潘白燕係與丙○○一起耕作系爭耕地其分耕
        部分。雖有利用房屋代工白鐵水管，惟係於農忙閒暇休耕土地使其恢復地力
        之際，貼補家用，應為現代農村之常態，尚與不自任耕作之要件不符。
    ３、而系爭建物南面水泥地或建物北面之果樹，皆為耕作相關，水泥為曬稻、五
        穀雜糧所必需，果樹更為農用之常態，並為農村應有之景觀，與農用並無不
        符。原告指摘其停放汽車或堆置模板皆有誤會，蓋斯時系爭耕地旁正興建水
        溝，故停放有施工之人之汽車或施工用模板，係便利使用而已，並未徵得被
        告丙○○之同意，故亦不能以此認為未自任耕作。
（六）末查被告五人自承租系爭耕地伊始（現存最早契約始期為七十四年，如證物二
      ），即分耕系爭耕地如  鈞長八十九年一月二十七日履勘現場時之現狀，此亦
      為原告所明知，合先陳明。
    １、分戶分耕耕地，為法所允許，有耕地三七五租約清理要點第十條第一項第五
        款、台灣省耕地租約登記辦法第四條第一項第六款足稽。承租人就其分耕之
        耕地即有處分、使用、收益之權能。
    ２、此所以原告與被告丙○○於八十二年五月二十七日簽立切結書，由原告同意
        丙○○興建農舍，胥未知會其他承租人之故，因原告係同意丙○○於其分耕
        之一部分土地上興建農舍，故認為不必經其他被告同意。
    ３、系爭耕地既有分耕之事實，自應就分耕之承租人有無不自任耕作之事實分別
        加以審酌。
      (1)丙○○分耕地（即複丈成果圖乙、丙、丁）經原告同意興建農舍，並允許與
        其共同生活耕作之子媳，於農閒時代工，貼補家計，尚非不自任耕作已詳如
        前述。
      (2)被告丁○○於  鈞長履勘時於其分耕地（即複丈成果圖戊）種植碗豆，其餘
        甲、己為被告五人輪耕地，剛收成正等插秧，並於近日已完成插秧工作，即
        甲、己、戊地皆無不自任耕作之問題自明。
    ４、雖然原告始則於調解申請書指摘被告丙○○「未自任耕作」，嗣即於第一次
        調解時請求刪除該字樣，而完全僅依切結書請求拆屋還地。故即使原告亦明
        知丙○○無不自任耕作之事實，否則當不致有刪除「未自任耕作」之舉。
      (1)縱如前述被告有權於其分耕地上為處分，但亦僅及於其分耕之乙丙丁地，而
        不及於其他分耕之耕地自明。
      (2)原告要求丙○○依切結書拆屋還地，自應僅在切結書所得拘束之前揭土地上
        有其適用
      (3)法令上亦有出租人收回耕地之一部者，如台灣省耕地租約登記辦法第四條第
        一項第四款，故收回耕地並無須全部收回亦有上開明文足為參照。
      (4)但原告依切結書要求丙○○拆屋還地，是否為租佃爭議，尚非無疑。
      (5)前述原告請求尚有疑問，更何況對未簽立切結書之其餘被告自更無請求之餘
        地。
    ５、被告丙○○興建農舍，係為便利耕作其輪耕之土地，故讓農舍之存廢，自應
        隨耕地租約而定其起訖，始合農舍興建之目的，亦始符合耕地收回之相關規
        定，絕無可能以農舍之使用期來變更耕地收回要件為本末顛倒之理。其切結
        書之約定與公序良俗尚非無違，依法應為無效，故應認農舍之使用期限應附
        隨於耕地租約，始合公序良俗。原告依切結書請求丙○○拆屋還地尚非妥適
        。
（七）原告僅就丙○○一人提出調解之申請，並依切結書請求丙○○拆屋還地。因此
      該切結書之性質，即攸關本案事實之認定，有先予釐清之必要。
    １、揆諸切結書之內容係原告同意丙○○為生活所需於其耕作之農地上興蓋農舍
        。明顯的係允許丙○○為非供農用之用途而使用其耕作之農地，性質上應已
        非耕地租佃法律關係（參考土地法第一百零六條）所可內含，而應已就其耕
        作之部分農地改變為租地建屋之法律關係（參照土地法第一百零二、第一百
        零三條），即該切結書應為土地法之基地租用法律關係性質。
    ２、按解釋意思表示應探求當事人之真意，不得拘泥於所用之詞句，民法第九十
        八條著有明文。從切結書中係以生活所需為目的租用農地建屋，非僅以自任
        耕作為目的，自應為原告與丙○○間就係爭建物所占基地已另成立租地建屋
        之法律關係，始符合當事人之真意。
    ３、原告與被告丙○○就切結書之用詞為「於本人所耕作之農地上」興蓋農舍，
        而非使用「於共同承租之農地上」，又可不必商得其餘承租人同意，無非係
        因原告明知被告丙○○與其他承租人分耕輪作係爭耕地之事實，而允許丙○○於其分耕輪作農地上變更為租地建屋，且於租地建屋以外之農地仍繼續與
        五位承租人保持耕地租佃之法律關係。
    ４、被告五人將係爭耕地劃分為四畝田分耕輪作之事實，可由被告吳火爐、丙○○、丁○○分別繳納不同租金，而非平均分攤租金可得明證，有被告三人給
        付租金之支票存根（證物一）足稽。右述存根，吳火爐部分因其不識字皆由
        甲○○於收取佃租時代寫，其中七十七年五月三十一日之存根即明白記載「
        輪作田」之字樣，足稽甲○○明知系爭耕地係由承租人五人分耕輪作。原告
        既於丙○○分耕輪作目前建有房子之農地時（八十二年）允許其以生活所需
        為目的興蓋農舍，則其已將該可分別使用農地變更為基地租用，已非耕地租
        佃之性質，已如前述，故原告與被告五人簽立之耕地租約，應已變更其標的
        物僅為複丈成果圖乙、丙、丁以外之甲、戊、己部分而已。承前述，耕地租
        約之變更雖依耕地三七五減租條例第五條第一項規定應由出租人會同承租人
        申請登記。但此規定係為保護佃農及謀舉證上便利而設，非謂凡租約之變更
        ，須經登記，始能生效。最高法院五十一年台上字第二六二九號著有明文。
        故本件租約既然事實上已變更，雖未經登記，仍有變更租約之效力自明。耕
        地租約既仍存於甲、戊、己部分，而該部分迄今為止仍為被告五人分耕輪作
        ，無不自任耕作之事實，為  鈞院履勘時查明，而乙、丙、丁土地如何使用
        係另一法律問題又與上開土地無涉，殊無租約無效之問題，原告自不得主張
        返還。
    ５、乙、丙、丁部分土地租地建屋之期限為五年，惟自八十七年五月二十六日屆
        期後，被告丙○○繼續使用收益系爭土地，原告並未為反對之意思表示，應
        視為不定期限繼續契約，而不定期限租用建築房屋之基地非有土地法第一百
        零三條所列各款情形之一，出租人不得收回。
      (1)雖然土地法第一百零三條之規定，並非禁止租用基地建築房屋之契約附有解
        除條件，亦不排除民法所定解除條件成就之效果，上訴人與某甲所訂如業主
        需要隨時可拆還基地之特約，自應解為附有解除條件。最高法院四十年台上
        字第一六三六號著有判例明文。
      (2)惟查出租人得隨時收回房屋之特約，現行法上尚無禁上規定，固不得謂有民
        法第七十一條所舉無效原因，惟本件既應適用土地法第一百條辦理，參照司
        法院院解字第二四七九號解釋，出租人自不得本於此項特約收回房屋。最高
        法院四十二年台上字第一０二五號亦著有判例明文。
      (3)土地法第一百零三條規定之目的較諸同法第一百條規定之目的，其保護承租
        人之意旨有過之而無不及，因租地建屋之所費大過於單純承租房屋而已，更
        應加以保護，則第一項判例即有不妥，仍應援用第二項判例意旨，認為不定
        期限之租用基地建築房屋之契約，仍不得依隨時可收回基地之特約（或解除
        條件）而收回基地，始合法旨。
      (4)故原告不能依切結書之特約而請求被告丙○○拆屋還地。
（八）查原告與丙○○間所簽立之切結書，時間是在八十二年五月二十七日，在八十
      年一月一日至八十五年十二月三十一日之租期中，但在八十六年元月一日續訂
      租約六年至九十一年十二月三十一日時，其租約標的應非和美鎮○○段一０七
      ０地號耕地之全部，而應排除丙○○個人租地建屋之部分。茲說明如后：
    １、被告於答辯三狀已就切結書之性質說明綦詳，認為應屬租地建屋之法律關係
        ，故在八十二年五月二十七日系爭耕地租佃契約，即因原告將原由五人承租
        之耕地，特定其中一部分，交由被告丙○○一人建屋使用，即該特定部分土
        地至斯時起，原告已無法依債務本旨提供予被告五人分耕輪作，故該部分特
        定土地，即實質上被排除於八十年一月一日至八十五年十二月三十一日之耕
        地租佃契約之外，不待耕地租佃契約之變更登記，即生其效力。
    ２、原告既與被告丙○○約定前述特定部分土地由其個人建屋使用，非僅作農耕
        使用，又排除其餘被告使用收益之權利，則原告與被告五人，於其後八十六
        年一月一日續訂租約六年至九十一年十二月三十一日時，原告既已明知其能
        提供耕作之土地已有減縮，則該次租佃契約，實質上即不可能包括供租地建
        屋之特定土地部分，而不待契約明文約定，如此解釋不但符合當事人之真意
        ，亦始符合誠實信用原則。
    ３、總而言之，原告與被告五人在八十六年元月一日續訂租約六年時，其租佃標
        的應僅及於實際從事耕作之部分土地，為合於當事人之真意及符合誠實信用
        原則之解釋。
三、證據：提出使用執照影本一份、耕地租約書影本一份、支票存根影本一份為證。
丙、本院依職權履勘現場，並囑託和美地政事務所派員會同測量，製有勘驗筆錄及複
    丈成果圖在卷。
    理      由
一、原告起訴主張被告等五人於八十二年五月間，因生活所需，請求原告同意渠等在
    系爭土地上興蓋農舍一棟，並推由被告丙○○於同年月二十七日提出切結書：自
    即日起五年後，如經原告通知日起三個月內願無條件拆屋還地絕無異議，如屆期
    未拆遷完畢視同廢棄物任憑業主處置等語。詎被告所興建者，並非一般供便利耕
    作用之農舍，而係供渠等居住之房屋。更且渠等復趁機在該屋西側之系爭土地上
    ，另擅自興建前後二棟房屋，並舖設大片之水泥地面，堆置模板、雜物及停放車
    輛，嗣經原告發覺，爰通知被告拆屋還地，惟不獲置理。被告等於系爭土地上所
    興築之三棟房屋，顯非供便利工作之農舍，足見被告對於該部分之土地，並未自
    任耕作甚明，爰依耕地三七五減租條例第十六條第一項前段及第二項及民法第七
    百六十七條前段及中段請求被告等將系爭房屋及水泥地面拆除，以回復原狀，並
    將土地全部歸還等語。被告等則以按原告所提出之訴訟，其訴訟標的除租賃物返
    還請求權外，尚包括所有物返還請求權，所有權妨害除去請求權，依民事訴訟費
    用法第六條規定：「以一訴主張之數項標的互相競合或應為選擇者，訴訟標之價
    額，應依其中價額最高者定之。」故原告依耕地三七五減租條例第十六條請求返
    還租賃物，依同法第二十六條第一項規定免收裁判費，但其他訴訟標的則不能免
    收裁判費，故應依法命原告補繳裁判費；又本件租佃爭議尚未經調解、調處之先
    行程序；又被告丙○○經原告同意興建農舍，尚符農用之目的，並非不自任耕作
    可比，且被告五人就系爭耕地有分耕輪作之事實，而該事實為原告所明知。八十
    六年一月一日原告又與被告五人簽立耕地租約，其簽立之時丙○○一人單獨使用
    系爭耕地之特定部分，為原告所允諾，亦為原告所明知。因此有違反耕地租佃應
    自任耕作者，僅丙○○一人而已，其餘諸承租人尚有自任耕作之事實。所以誠實
    信用原則之帝王條款，在此應限縮原告得請求返還租賃物之權利，僅限於其與丙○○約定興建農舍之部分耕地。按諸民法第一百四十八條第二項規定行使權利，
    應依誠實及信用方法自明。原告與丙○○簽立之切結書，為租地建屋之法律關係
    ，已變更租佃契約之標的將該部分耕地排除於租佃契約之外，始合當事人真意及
    債務本旨。因此應僅單純考慮切結書中所約定租期屆滿後，解除條件特約成就之
    問題。而編號乙丙丁部分土地租地建屋之期限為五年，惟自八十七年五月二十六
    日屆期後，被告丙○○繼續使用收益系爭土地，原告並未為反對之意思表示，應
    視為不定期限繼續契約，而不定期限租用建築房屋之基地非有土地法第一百零三
    條所列各款情形之一，出租人不得收回云云置辯。
二、按出租人與承租人間因耕地租佃發生爭議時，應由當地鄉（鎮、市、區）公所耕
    地租佃委員會調解；調解不成立者，應由直轄市或縣（市）政府耕地租佃委員會
    調處；不服調處者，由直轄市或縣（市）政府耕地租佃委員會移送該管司法機關
    ，司法機關應及迅予處理，並免收裁判費用，此為耕地三七五減租條例第二十六
    條第一項所明定，因此，只要兩造因耕地租佃發生爭議，經調解（處）不成立而
    移送司法機關審理者，即得免徵裁判費。原告所提出之訴訟，其訴訟標的除租賃
    物返還請求權外，尚包括所有物返還請求權，所有權妨害除去請求權（詳原告八
    十八年十二月二十八日準備狀），而原告主張所有物返還請求權，所有權妨害除
    去請求權係因原告僅同意被告等興建農舍乙棟，然被告等卻興建非農舍建物數棟
    ，並廣鋪水泥地面、興建磚造圍牆，所為顯逾原告同意之範圍，且兩造之約定違
    反耕地三七五減租條例第十六條所定，耕地耕用及承租人自任耕作之立法精神，
    此等同意違反強制規定，而屬無效等情，兩造間之爭議仍屬耕地租佃爭議，依上
    開規定，仍應免徵裁判費。此合先敘明。
三、被告辯稱原告未經合法調解、調處程序云云，原告則否認之。經查：原告主張原
    告為請求被告等履行如訴之聲明所示之義務，先於八十七年六月二日，以台中法
    院郵局第二九七八號存證信函分別函請被告等五人履行上開義務，遞於八十八年
    三月三十日向和美鎮公所申請，申請書雖僅列被告丙○○為對造人，其餘四名被
    告列為關係人，而和美鎮公所所定調解期日及彰化縣政府所定之調處期日通知書
    ，均分別合法送達被告等五人收悉。又(1)八十八年四月二十三日和美鎮公所調解
    期日，除被告丙○○外，尚有被告丁○○、吳火爐及乙○○等三人到場，並經調
    解委員詢其意見，此稽諸本件卷內和美鎮公所八十八年五月二十五日和美鎮公所
    八十八年四月二十三日調解程序筆錄可證其實。(2)八十八年五月二十五日和美鎮
    公所再次召開調解程序，此次除被告丙○○外，尚有被告丁○○及戊○○等二人
    到場，並陳述「既然出租人地租均按期收取並無吃虧情事」之語，表達拒絕原告
    請求之意。(3)八十八年十一月二十五日彰化縣政府召開調處程序，本件被告等五
    人均到場。按「前項爭議案件非經調解、調處，不得起訴‧‧‧」，固為耕地三
    七五減租條例第二十六條第二項前段所明定，惟參諸最高法院六十二年七月十六
    日、六十二年度第二次民庭庭推總會會議決定、七十七年度台抗字第一七０號民
    事裁定、及八十四年度台抗字第二四六號民事裁定，本件訴訟請求涉及系爭一０
    七０地號整筆土地之返還，自須全體共同承租人即本件被告等五人之履行始得實
    現，又原告雖僅將被告丙○○列為調解對造人，惟亦已將其餘四名被告列為調解
    、調處程序之關係人，並經渠等全數參與調解、調處程序，且均拒絕同意原告請
    求致調解、調處不成立，足認原告已對全體被告踐行耕地三七五減租條例第二十
    六條所定調解、調處先行程序。且由原告八十八年三月三十日之耕地租佃爭議調
    解申請書申請調解目的欄明確載示「對造人未自任耕作，擅於租賃農地上興建房
    屋使用，爰依切結書協定請求拆屋還地」亦足稽本件確為耕地出租人與承租人間
    因耕地租佃發生爭議之案件，縱僅依切結書請求，本件仍屬出租人與承租人間因
    耕地租佃發生爭議之案件，蓋由該切結書內容載示：「‧‧‧興蓋農舍乙棟，除
    仍按期繳付田租外‧‧‧」等語，足見此等約定乃兩造本於既存之耕地出租人及
    承租人身分所為之約定，此等爭議自為耕地租佃爭議。另被告指陳三名調處委員
    出席調處，而未於調處筆錄簽章乙節，姑不論該三名委員或者未曾出席，故未簽
    章於筆錄？縱確曾出席，而漏未簽章，亦無由因渠等一時疏漏，而否認本件租佃
    爭議已經調處之事實，否則非但人民訴訟權利未獲確保，更不符耕地三七五減租
    條例第二十六條所定調解、調處先行程序，係為維繫當事人情感，減少訟累，而
    非加重當事人負擔之立法原意。且由兩造在本件訴訟程序進行中所為之供防內容
    ，亦知兩造顯無調解（處）之必要，被告等辯稱原告未經合法調解、調處程序云
    云，即不足採，原告主張本件租佃爭議業經合法調解、調處等語，堪以採信。
四、原告主張被告等五人承租其所有坐落彰化縣和美鎮○○段一０七０地號土地，兩
    造訂有耕地三七五租約，租期自八十六年一月一日起至九十一年十二月三十一日
    止共六年，被告丙○○在前開耕地上建有如附圖所示編號乙部分面積０點０一三
    二公頃磚造房屋、編號丙部分面積０點０六六一公頃之水泥地、編號丁部分面積
    ０點０二００公頃之加強磚造房屋、文字標示部分之抽水井設施、編號１─２及
    編號３─４─５之磚造圍牆等地上建物，經其以被告等於承租之土地上興建房屋
    ，未自任耕作，租約無效，請依切結書之協定，請求拆屋還地為由聲請調解、調
    處均不成立等事實，有土地登記簿謄本、台灣省彰化縣私有耕地租約書（和鎮鎮
    字第七十號）影本、和美鎮公所耕地租佃委員會調解租佃爭議筆錄、彰化縣政府
    耕地租田委員會調處租佃爭議筆錄在卷可稽，復經本院會同彰化縣和美地政事務
    所派員勘測屬實，分別製有勘驗筆錄及土地複丈成果圖在卷可稽，原告此部分之
    主張，堪信為真實。
五、另原告主張被告等五人於八十二年五月間，因生活所需，請求原告同意渠等在系
    爭土地上興蓋農舍一棟，並推由被告丙○○於同年月二十七日提出切結書：自即
    日起五年後，如經原告通知日起三個月內願無條件拆屋還地絕無異議，如屆期未
    拆遷完畢視同廢棄物任憑業主處置等語。詎被告等所興建者，並非一般供便利耕
    作用之農舍，而係供渠等居住之房屋。更且渠等復趁機在該屋西側之系爭土地上
    ，另擅自興建前後二棟房屋，並舖設大片之水泥地面，堆置模板、雜物及停放車
    輛，嗣經原告發覺，爰通知被告拆屋還地，惟不獲置理。被告等於系爭土地上所
    興築之三棟房屋，顯非供便利工作之農舍，足見被告對於該部分之土地，並未自
    任耕作甚明，爰依耕地三七五減租條例第十六條第一項前段及第二項及民法第七
    百六十七條前段及中段請求被告等將系爭房屋及水泥地面拆除，以回復原狀，並
    將土地全部歸還等語。被告等則以被告丙○○經原告同意興建農舍，尚符農用之
    目的，並非不自任耕作可比；且被告丙○○分耕地（即複丈成果圖乙、丙、丁）
    經原告同意興建農舍，並允許與其共同生活耕作之子媳，於農閒時代工，貼補家
    計，被告丁○○於履勘時於其分耕地（即複丈成果圖戊）種植碗豆，其餘甲、己
    為被告五人輪耕地，剛收成正等插秧，並於近日已完成插秧工作，即甲、己、戊
    地皆無不自任耕作之問題自明。至於乙、丙、丁部分土地租地建屋之期限為五年
    ，惟自八十七年五月二十六日屆期後，被告丙○○繼續使用收益系爭土地，原告
    並未為反對之意思表示，應視為不定期限繼續契約，而不定期限租用建築房屋之
    基地非有土地法第一百零三條所列各款情形之一，出租人不得收回。故原告不能
    依切結書之特約而請求被告丙○○拆屋還地。查原告與丙○○間所簽立之切結書
    ，時間是在八十二年五月二十七日，在八十年一月一日至八十五年十二月三十一
    日之租期中，但在八十六年元月一日續訂租約六年至九十一年十二月三十一日時
    ，其租約標的應非和美鎮○○段一０七０地號耕地之全部，而應排除丙○○個人
    租地建屋之部分等語置辯。經查：
（一）按承租人應自任耕作，承租人違反此項規定時，原訂租約無效，得由出租人收
      回自耕或另行出租，耕地三七五減租條例第十六條第一、二項定有明文。所謂
      不自任耕作，係指承租人將承租耕地之全部或一部，轉租或借與他人使用，或
      交換耕作，或以承租之耕地建築房屋居住或供其他非耕作之用，或無正當理由
      不自任耕作而任令荒蕪者而言（最高法院六十三年台上字第五九九號、七十年
      台上字第四六三七號判例意旨參照），此項應自任耕作之規定，為耕地承租人
      之法定義務，出租人縱使事先承諾，承租人仍不得違反此規定。至承租人在承
      租耕地上固允許有農舍之存在，但以儲放農具肥料、採收作物等便利耕作者為
      限，並不以解決承租人家族實際居住問題為目的（最高法院六十四年台上字第
      五七一號判例意旨參照），如承租人以承租之土地建築房屋居住或供其他非耕
      作之用者，均不在自任耕作之列，應構成原訂租約無效之原因（最高法院七十
      年度台上字第四六三七號判例意旨參照）；而原訂租約無效，依其規定之本旨
      推之，自係指全部租約無效而言（最高法院四十六年度台上字第五七號判例意
      旨參照）。
（二）查本件系爭土地總面積為０點六六二三公頃，按彰化縣和美地政事務所土地複
      丈成果圖所示，被告等將系爭土地供非耕作使用之面積達０點０九九三公頃之
      廣，約占系爭土地全部面積之百分之十五，其中複丈成果圖所示編號丁之加強
      磚造房屋（門牌編號：彰草路四二二、四二四號），供被告丙○○之子吳合春
      堆置二年前鄉下工廠歇業後，將代工剩餘之雨傘半成品之用，編號乙磚造平房
      則供被告丙○○之子媳潘白燕作為代工白鐵水管場所之用，編號丙構造：空地
      ；使用現狀：建物南面水泥地建物北面種果樹，文字標示部分之抽水井設施、
      編號１─２及編號３─４─５之磚造圍牆等地上建物，多屬供被告丙○○個人
      及其家屬居住或堆置雨具製造零件、代工白鐵水管等情，業經本院履勘現場明
      確，有勘驗筆錄及相片可稽，復經囑託彰化縣和美地政事務所勘測屬實，製有
      複丈成果圖附卷，足徵系爭耕地上之建物並非為便利耕作而設無訛。被告等雖
      舉彰化縣和美鎮公所所核發之農舍使用執照以圓渠等所建房屋為農舍之說，惟
      查建造執照或使用執照之核發，乃行政機關建築管理之措施，尚無足引為建築
      物實際用途之據。又被告丙○○雖出具有一切結書，內容觀之，原告僅同意被
      告丙○○興建農舍乙棟，依被告丙○○之評估，認所建農舍五年後即無存在之
      必要，而承諾拆除，回復可耕作之土地原狀，此等約定與耕地三七五減租條例
      使耕地耕用之立法精神原屬相符，然被告丙○○卻興建建物數棟，並廣鋪水泥
      地面、興建磚造圍牆，所為顯已逾原告同意之範圍，且已違反耕地三七五減租
      條例第十六條所定，耕地耕用及承租人自任耕作之立法精神。縱認原告同意被
      告丙○○就耕地為非自任耕作之使用，此等同意亦違反上開強制規定，亦屬無
      效（參酌最高法院八十四年度台上字第一五五四號民事判決）。是以被告等陳
      稱渠等未自任耕作係得原告同意，進而主張無耕地三七五減租條例第十六條第
      二項之適用，所陳亦無足採。又被告等固辯稱本件除丙○○外，其他四人亦未
      同意丙○○與原告簽切結書之內容，該四人不知情，該行為係無權處分，不生
      效力云云，然則丙○○以外四名被告，既不知切結書之存在，竟容任被告丙○○於系爭共同承租耕地上大興土木，以致全體被告就廣達０點０九九三公頃之
      耕地面積，未自任耕作，則全體被告均有耕地三七五減租條例第十六條第一項
      規定之違反。倘渠等知悉切結書之內容，則渠等容任被告丙○○明顯逾越切結
      書載示範圍，興建農舍以外之建物，則全體被告均無解於未自任耕作之事實，
      兩造原定租約全部無效。耕地共同承租人，應就共同承租耕地之全部負起自任
      耕作之法定義務，縱共同承租人中之一人或數人，未積極參予於耕地為耕作以
      外之行為，仍無解於租賃耕地租約，全部歸於無效（參見最高法院八十四年度
      台上字第二九七五號民事判決意旨）。無論本件除被告丙○○以外之四名被告
      等是否參予於系爭耕地上大興土木之行為，全體被告就系爭耕地部分既有未自
      任耕作之事實，則兩造原訂租約全部無效。又原告係將系爭耕地整筆全部出租
      予被告等共同承租，此由卷內所附租約書可證。被告等內部或有分耕、輪耕及
      租金負擔分配之情事，惟此等共同承租耕地之使用分配，純為共同承租人間之
      內部關係，不論原告對被告等內部之耕地使用及租金負擔分配情形，是否知悉
      ，均無由以此即謂兩造有變更共同租賃為分別租賃關係之意，是以本件乃被告
      等以同一租約共同向原告承租系爭土地整筆，誠屬無疑。故被告等上開所辯，
      自無可取。
（三）綜上所述，系爭耕地租約無效，則兩造間就系爭耕地即無租賃關係存在，被告
      占有系爭耕地即屬無權占有，原告本於所有權之作用，請求被告等將如附圖所
      示編號乙部分面積０點０一三二公頃磚造房屋、編號丙部分面積０點０六六一
      公頃之水泥地、編號丁部分面積０點０二００公頃之加強磚造房屋文字標示部
      分之抽水井設施、編號１─２及編號３─４─５之磚造圍牆等地上建物拆除，
      將上開整筆土地回復至可耕作之狀態，並將系爭耕地整筆返還原告，洵屬正當
      ，應予准許。
六、因本案事證已臻明確，兩造其餘主張陳述及所提之證據，均毋庸再予審酌，附此
    敘明。
七、兩造均陳明願供據保，聲請宣告假執行及免予假執行之宣告，經核合於法律規定
    ，爰酌定相當擔保金額宣告之。
據上論結：本件原告之訴為有理由，依民事訴訟法第七十八條、第八十五條第一項、
第三百九十條第二項、第三百九十二條，判決如主文。
中      華      民      國    八十九    年      六      月    二十三    日
                              臺灣彰化地方法院民事第二庭
~B法      官  李水源
右為正本係照原本作成。
如對本判決上訴，應於判決送達後二十日內向本院提出上訴狀。
~B法院書記官  黃義明
中      華      民      國    八十九    年      七      月      三      日


司法院資訊處製作；財團法人民間司法改革基金會備份。
